【裁判字號】    97,上易,1087
【裁判日期】    970630
【裁判案由】    偽造文書等
【裁判全文】
臺灣高等法院刑事判決                97年度上易字第1087號
上  訴  人  臺灣士林地方法院檢察署檢察官
上  訴  人
即  被  告  甲○○
上列上訴人等因被告偽造文書等案件，不服臺灣士林地方法院96
年度易字第2129號，中華民國97年3月10日第一審判決（起訴案
號：臺灣士林地方法院檢察署96年度偵字第12346號，併辦案號
：同署96年度偵字第14976號），提起上訴，本院判決如下：
    主  文
上訴駁回。
    事  實
一、甲○○因對乙○○實施公然侮辱、恐嚇、傷害等案件，經臺
    灣士林地方法院以九十三年度易字第三九○號判處拘役四十
    日，復經本院駁回上訴確定。於臺灣士林地方法院九十三年
    度易字第三九○號案件審理中，乙○○提起刑事附帶民事訴
    訟，經該院刑事庭以九十三年附民字第九九號裁定移送該院
    民事庭，於民國九十五年八月二十五日以九十五年度訴字第
    二九六號判決判處甲○○應給付乙○○新臺幣十五萬元，及
    自九十三年十月二十三日起至清償日止，按年息百分之五計
    算之利息，並得假執行。甲○○於同年九月五日收受前開民
    事判決後，明知依該判決結果，其財產於將受強制執行之際
    ，為避免其所有坐落臺北縣汐止市○○○段叭嗹港口小段四
    七○之六地號土地（權利範圍二七三／三○○○○）及其上
    一○三六建號建物（門牌號碼：臺北縣汐止市○○街十巷十
    號四樓，以下合稱系爭房地）遭受強制執行，竟與隨志芳（
    檢察官另案處理）共同意圖損害債權人乙○○之債權，並基
    於使公務員登載不實之犯意聯絡，二人明知就系爭房地並無
    買賣之真意，竟委請不知情之成年代書葉承翰於九十五年九
    月八日，佯以二人業於九十五年八月三十日訂定買賣契約為
    由，將系爭房地辦理移轉登記至隨志芳名下，致使該管公務
    員於同年月十一日將前開不實之買賣事項，登載於職務上所
    掌之建物及土地登記簿等公文書上，而處分其財產，足生損
    害於臺北縣汐止市地政事務所對於地政管理暨登載之正確性
    及乙○○債權之滿足。嗣乙○○於九十六年四月三日欲對前
    開不動產為強制執行時，調閱上開房地之登記謄本，且甲○
    ○無其他財產可供強制執行，始發現上情。
二、案經乙○○訴由臺灣士林地方法院檢察署檢察官偵查起訴。
    理  由
一、證據能力部分：
  (一)按被告以外之人於偵查中向檢察官所為之陳述，除顯有不可
    信之情況者外，得為證據，刑事訴訟法第一百五十九條之一
    第二項規定明確。經查：證人隨志芳於檢察官偵訊時，以證
    人身分所為之供述，雖為被告以外之人於審判外之言詞陳述
    ，惟業經具結在卷，與法定要件相符；且核其陳述時之外在
    環境及情況，亦查無顯有不可信之情況；況證人隨志芳於原
    審審理中業以證人身分具結而為陳述，並經上訴人即被告甲
    ○○之反對詰問（原審卷一一二至一一九頁），洵無妨害被
    告之防禦權之虞，本院亦認以之作為證據為適當，故依諸上
    開規定，證人隨志芳於偵查之陳述自有證據能力。
  (二)本件認定事實所引用之本件卷證所有證據（文書證據），檢
    察官、被告於本院均未主張排除前開書證之證據能力，且迄
    於本院言詞辯論終結前均未表示異議（本院卷四三頁），本
    院經審酌前開書證並非公務員違背法定程序所取得，亦無刑
    事訴訟法第一百五十九條之四顯有不可信之情況，故上揭卷
    證證據（文書證據），應有證據能力。
二、訊據被告甲○○矢口否認有何毀損債權及使公務員登載不實
    之犯行，辯稱：伊因曾向隨志芳借款，積欠五、六百萬元，
    為了抵債而將系爭房地過戶給隨志芳，系爭房地買賣為真正
    云云。經查：
  (一)被告甲○○因對告訴人乙○○實施公然侮辱、恐嚇、傷害等
    案件，經臺灣士林地方法院以九十三年度易字第三九○號判
    處拘役四十日，復經本院駁回上訴確定，於臺灣士林地方法
    院九十三年度易字第三九○號案件審理中，告訴人乙○○提
    起刑事附帶民事訴訟，經該院刑事庭以九十三年附民字第九
    九號裁定移送該院民事庭，於九十五年八月二十五日以九十
    五年訴字第二九六號判決判處甲○○應給付乙○○十五萬元
    ，及自九十三年十月二十三日起至清償日止，按年息百分之
    五計算之利息，並得假執行。甲○○於同年九月五日收受前
    開民事判決後，委請成年代書葉承翰於九十五年九月八日以
    買賣為由將系爭房地辦理移轉登記至隨志芳名下，並於同年
    月十一日登記完竣等事實，為被告所是認，並有本院被告前
    案紀錄表、臺灣士林地方法院九十三年附民字第九九號裁定
    （臺灣士林地方法院九十三年度附民字第九九號卷三八頁）
    、九十五年訴字第二九六號民事判決及判決正本送達證書（
    臺灣士林地方法院九十五年度訴字第二九六號卷一七六至一
    八一、一八四頁）存卷足佐，復有土地登記申請書、土地買
    賣所有權移轉契約書及建築改良物買賣所有權移轉契約書影
    本及建物登記第二類謄本等件為憑（第一三二五號偵卷一四
    、一五、三九至四六頁），足見被告甲○○確實已處於且知
    悉將受財產強制執行之際，而將其所有系爭房地以買賣為由
    移轉登記予隨志芳。
  (二)被告雖以前詞為辯，並供述其與隨志芳之借款資金往來情形
    為：(1)隨志芳於九十二年七月四日匯款一百萬元借予被告並
    匯入其帳戶；(2)隨志芳將自身賣屋所得訂金即面額三十萬元
    支票借予被告，被告於九十三年九月二十四日存入自己帳戶
    ；(3)隨志芳提領現金六十八萬借予被告，被告於九十三年十
    一月一日存入自己帳戶；(4)被告於九十六年三月十五日歸還
    隨志芳十五萬元，並存入隨志芳帳戶；(5)其他私下借款，金
    額從三、五萬至十幾萬元不等，復提出被告新光商業銀行存
    摺類往來明細表（下稱被告新光銀行存摺影本）影本三紙、
    隨志芳土地房屋買賣契約書及隨志芳臺新商業銀行存摺內頁
    （下稱隨志芳銀行存摺影本）影本一紙為證（原審卷三六至
    四二頁）。證人隨志芳於原審到庭附和其詞，證稱：「從九
    十二年起，伊大約借了五百萬元給被告，到去年年初被告總
    共償還十幾萬元，九十五年八月份為了要保障債權，所以向
    被告購買系爭房地，預計是以五百萬元來抵債，如果被告不
    還錢就可以處分房子，如果房子不移轉登記，伊更無保障」
    等語（原審卷一一三至一一六頁）。然查：
  1.經本院比對被告新光銀行存摺影本及證人隨志芳銀行存摺影
    本及土地房屋買賣契約書結果，被告新光銀行存摺影本固確
    於前揭(1)時點載明隨志芳匯入一百萬元；上揭(2)時點有期票
    匯入三十萬元，票號號碼與隨志芳之土地房屋買賣契約書上
    載明支付訂金之票號相符；上揭(3)時點有現金存入六十八萬
    元，同日隨志芳銀行存摺影本有現金取款六十八萬元；而觀
    之隨志芳銀行存摺影本確有於上揭(4)時點，有現金存款甲○
    ○十五萬元記載。綜上，被告前開(1)至(3)時點向隨志芳取得
    一百九十八萬元之總額，並於前開(4)時點還款十五萬元之事
    實可堪認定。至被告供述其與隨志芳間仍有其他多次之私下
    借款，雙方借貸金額高達五、六百萬元云云，雖與證人隨志
    芳於原審結證稱：「被告於九十二年開始向伊借款，借了五
    百萬，大部分以現金方式借貸，並無留存借款憑證，亦無約
    定利息及清償日，其於九十五年初才開始向被告要求還款，
    被告於九十五年初始還款十幾萬」等語相符（原審卷一一三
    、一一四頁），惟除被告與隨志芳陳述一致，並有前開書證
    佐證之一百九十八萬元外，其他高達三百餘萬元之消費借貸
    並無任何借貸憑據可資證明。衡諸社會常情，債權人於借款
    時，多會瞭解債務人之資金狀況及其借貸資金用途，並以書
    面載明借貸金額、條件、日期及清償日，作為雙方消費借貸
    關係之憑據，愈大金額之消費借貸甚至有要求保證人或提供
    擔保品之情形，惟證人隨志芳對於被告多次借款之用途，被
    告是否確有能力清償等節，僅略稱：「被告係說有生意要周
    轉，但不知道所說生意內容為何，也一直不清楚被告工作狀
    況，他每次都是說要做生意或需要周轉，才陸續借被告錢」
    等語（原審卷一二三頁）。衡以證人隨志芳為大學學歷，並
    曾擔任美商公司行政經理，此為隨志芳自承在卷（原審卷一
    二四頁），應對前開借貸常情熟稔，豈會在不瞭解被告工作
    內容且毫無任何憑據下，多次應允借貸高達數百萬之款項？
    是其所證情節與常情背離。本院以此質諸被告，其供稱：「
    伊係基於買賣關係將不動產過戶隨志芳，本案不動產是抵償
    伊所欠隨志芳之金額約六百萬元，確定數目伊不知道，因隨
    志芳蠻聽伊的話，伊向她借錢都會借伊，該六百萬元係伊多
    次向她借錢沒還之總額，伊是從九十一年間向她借錢，最後
    一次約九十三、九十四年間。期間約借了十多筆，確實幾筆
    不記得，每一次借得金額由十幾萬、二十萬元，至最多一筆
    一百萬元。借錢目的是做倒廢土生意。借錢沒有借據，只是
    口頭允諾。隨志芳不是伊女友，只是伊等父親間係世交。本
    案不動產當時市價約六百萬元，當時隨志芳有向伊催討債務
    ，因為伊有向她承諾賺到錢要還她，目前伊與她之間債務已
    清了」等語（本院卷四一、四二頁）。然觀諸上揭被告與隨
    志芳之銀行帳戶，其等間往來金額查有實據者僅有一百九十
    八萬元，其餘超過部分，並無任何憑據可資佐憑，且被告供
    稱係自九十一年起至九十三、九十四年間共計借貸約十多筆
    ，每次十幾萬、二十萬，至多至一百萬元，以二、三年間如
    此頻繁之借貸關係，既然毫無借貸之憑證，且其等帳戶亦均
    未顯示一百九十八萬元以外款項之往來紀錄，實屬異常。又
    苟其等係私下現金交付，則隨志芳豈非不時有數十萬元現金
    在旁供借貸？而隨志芳何以寧捨書面憑據及留存紀錄之銀行
    帳戶不用，反擇以現金交付？在在顯示其等間借貸之疑竇及
    不合常情至為顯明。再證人隨志芳證述：「借錢給被告可得
    到之好處，係伊經常出國，被告可提供人力幫忙照顧家裡，
    及其與被告家裏往來密切，為被告多年朋友，並曾為男女朋
    友」等語（原審卷一一三、一二三頁），所述除與被告供稱
    ：「隨志芳不是伊女友，只是父親間係世交」不符，且既僅
    係父執輩間有交情，該數百萬元債務，衡情早已踰越該情誼
    。尤按「二人互負債務，而其給付種類相同，並均屆清償期
    者，各得以其債務與他方之債務，互為抵銷」民法第三百三
    十四條第一項前段定有明文，姑不論其是否符合法律規定之
    抵銷要件存疑，苟隨志芳確存有對被告數百萬元債權，則其
    以該數百萬元債權與被告即將遭執行之系爭建物抵銷，豈不
    有蒙受重大損失之虞（詳後3.所述）？益徵其於原審證述對
    被告有另外高達三百餘萬債權等語為不實，證人隨志芳所證
    ，顯係迴護被告之詞，不足採信。
  2.被告如欲以系爭房地抵償積欠證人隨志芳之債務，則其究竟
    積欠隨志芳款項若干？縱使未至錙銖必較，但衡諸交易常情
    ，兩造為維護自己之利益，當為一定之結算，並衡量與系爭
    房地之價值是否相當，以免倘系爭房地高於隨志芳對被告之
    債權，被告將蒙受損失；或反之隨志芳之債權未能獲致滿足
    。然關於被告及證人隨志芳間之借貸總額，被告於偵查中供
    稱：「欠五、六百萬元，欠多少錢不確定」（第一二三五號
    偵卷六○頁）；證人隨志芳於偵查時原證稱：「借五百多萬
    元」（第一四九七六號偵卷六頁），於原審中則證稱：「大
    約五百萬元」（原審卷一一四頁），甚至又稱：「沒有精細
    計算過與被告間之債權，只是大概五百萬左右，當初與被告
    談及此事時，被告僅說會慢慢償還金錢，最少要還五百萬元
    ，多出來部分就看當時情形而定」等語（原審卷一一三、一
    一六、一二○）。依被告與證人隨志芳所陳，二人間之債權
    債務關係直至系爭房地移轉登記之時，均未釐清，被告竟仍
    自願承擔債務內容不確定之風險，顯與前揭常理有違。況關
    於究係何人提議以系爭房地抵償借款乙節，證人隨志芳及被
    告各執一詞，皆稱係自己所提出（原審卷一一七頁，第一三
    二五號偵卷六一頁），互核已有不符，被告與證人隨志芳間
    是否確有以系爭房地作價抵償之真意，實非無疑。
  3.雖證人隨志芳一再陳稱：「可以此為債務之憑證，且如果沒
    有房子的話也什麼都沒有」等語（原審卷一一六、一二○頁
    ），惟被告及證人隨志芳間既未曾結算彼此間之債權債務總
    額，業如前述，則系爭房地之過戶也無從表彰雙方有若干金
    額之債權債務存在。又查，系爭房地於九十二年八月二十九
    日設定最高限額抵押權二千四百萬元予日盛國際商業銀行股
    份有限公司；於九十四年十一月二十二日再設定第二順位最
    高限額抵押權二千四百萬元予同公司，有卷附之建物登記第
    二類謄本在卷足憑（第一三二五號偵卷一四、一五頁），依
    被告供稱系爭房地市價約六百萬元（本院卷四一、四二頁）
    以觀，則系爭房地是否仍有殘餘價值得以供被告償還證人隨
    志芳所稱積欠之債務，已有疑問。況系爭房地移轉登記予隨
    志芳後，抵押權並未塗銷，亦為被告所不爭，並有前揭登記
    謄本可佐（第一三二五號偵卷一四、一五頁），則證人隨志
    芳對被告有五百萬元之債權，且被告將房屋出售予隨志芳之
    本意如係在返還上開債務，何以將已設有超過房價之抵押權
    債務之房地過戶予隨志芳，而使該屋仍處於隨時可遭拍賣受
    償之危險？證人隨志芳又何以願以此條件抵償債權買受該房
    地？凡此均彰顯其等買賣房地交易之不合理性。
  4.參以證人隨志芳就系爭房地抵債及移轉登記事宜，未先至地
    政事務所查看所有權登記狀況，亦不知本案房地有抵押權設
    定情事，僅係將印鑑交由被告辦理，此據證人隨志芳證述在
    卷（第一四九七六號偵卷七頁），又渠等就房地抵債乙事未
    經過任何債權債務清算程序，亦無締結書面契約，所有過戶
    之代書、契稅費用皆由被告個人負擔；被告於本案房地過戶
    後仍居住在內，並負擔房屋貸款費用，隨志芳從未同住其內
    ，亦未向被告收受租金等情，業據被告供認不諱，並為證人
    隨志芳所是認（第一三二五號偵卷六一頁，第一四九七六號
    偵卷七頁，原審卷一一七、一二七頁，本院卷六○頁背面）
    。衡諸常理，於消費借貸關係中，債權人倘欲讓債務人以特
    定物清償債務，除應先確定借貸總額，並應評估該特定物有
    無足夠價值抵償，該特定物倘若為不動產，更應先行鑑價，
    並瞭解其上是否存有抵押權設定等影響不動產價值之情事。
    此外，不動產買賣，因其價額不斐，多以書面契約明確雙方
    之權利義務，而買賣所生稅捐應由賣方負擔土地增值稅；買
    方應負擔契稅。被告與隨志芳間就本案房地不動產交易所為
    之上開陳述與社會常情無一相符，故渠等陳述以本案房地抵
    債是否與實情相符，顯有疑問。
  5.再者，證人隨志芳對於其所稱被告積欠高達五百萬元之債務
    ，既稱：「未約定利息，也未約定清償日」（原審卷一二一
    頁），對於被告將如何還款乙節，亦證稱：「被告現在無法
    還伊，也不知道如何還伊」（原審卷一一七頁），徵諸被告
    供稱：「伊現在一個人還是住在該處，隨志芳沒有住進去，
    仍維持伊賣房子前的狀況」（本院卷五九頁背面），證人隨
    志芳於系爭房地過戶後，仍無償提供予被告居住，已如前述
    ，足徵證人隨志芳並無亟需被告還款之情事，否則何以一切
    如常。至證人隨志芳雖稱自九十五年初即開始要求被告還款
    云云（原審卷一二○頁）。但至系爭房地於九十五年九月八
    日申請辦理移轉登記以前，均未見被告有以系爭房地抵償之
    舉，卻於被告於九十五年九月五日接獲前開民事判決後三日
    ，突然向地政機關以買賣為由移轉系爭房地，若非特意安排
    ，豈會如此巧合？雖卷附土地買賣所有權移轉契約書及建築
    改良物所有權買賣契約書上填載之立約日期為九十五年八月
    三十日（第一三二五號偵卷四三、四六頁），惟此僅為被告
    片面之記載，是否真正，殊值懷疑。況被告於立約後竟遲未
    辦理所有權移轉登記，而係於收受民事判決後之九十五年九
    月八日始由代書提出申請，復參諸渠等二人間就買賣過程有
    違一般經驗法則之上情，證人隨志芳其主觀上顯係基於使被
    告規避系爭房地遭受強制執行之故意。縱然證人隨志芳於偵
    查中否認得悉被告和乙○○間之糾紛，亦不知被告受有假執
    行宣告之判決（第一四九七六號偵卷七頁），但自其外在行
    為表現已足推認其主觀上之犯罪故意，證人隨志芳上開供述
    自不足採。至於被告於本院雖提出臺灣士林地方法院檢察署
    九十七年度偵字第三六一九號不起訴處分書一份，以資證明
    其與隨志芳間並無虛偽買賣系爭房地等情（本院卷四五頁）
    。然觀諸該不起訴處分書所載內容，以其等間有一百九十八
    萬之債權債務關係，就有無虛偽買賣一節則採納甲○○之證
    詞為據，而論述以系爭房屋抵償所欠債務尚無違常情等語，
    惟就甲○○與隨志芳間就系爭房地之買賣有如上所載各不利
    其等證據等節則未為審酌論載，本院認該對隨志芳不起訴處
    分之結果尚無從拘束本院前揭之認定。
  (三)綜上，被告於九十五年九月五日收受民事判決，其上並有得
    假執行之諭知，即已知悉自己隨即有財產遭受強制執行之可
    能，復參酌其於九十五年五月二十五日於臺灣士林地方法院
    九十五年訴字第二九六號損害賠償民事事件集中審理程序陳
    述其自身無業、無收入等語（九十五年度訴字第二九六號民
    事卷三二頁），足見其於同年月八日委請代書葉承翰，並於
    同年月十一日完成移轉登記與隨志芳之行為，係足生損害告
    訴人乙○○債權之行為，殆無疑義。據此，被告將本案房地
    移轉隨志芳，顯有令告訴人乙○○無從強制執行之意，而有
    損害債權人乙○○之意圖，堪可認定。而被告與隨志芳間就
    本案房地並無買賣真意之事實，已析述如前，被告於九十五
    年九月八日委請不知情之代書葉承翰將上開房地辦理移轉登
    記至隨志芳名下，葉承翰因而向臺北縣汐止地政事務所辦理
    前揭所有權移轉登記，致使該管公務員於同年月十一日將前
    開不實之買賣事項，登載於職務上所掌之建物及土地登記簿
    等公文書上，亦如前述，被告使公務員登載不實部分犯行，
    足堪認定。從而，本件事證明確，被告犯行堪以認定，應予
    依法論科。
三、論罪理由：
  (一)按刑法第三百五十六條損害債權罪之成立，僅須債權人對於
    債務人取得強制執行法第四條所列執行名義，得以隨時聲請
    法院強制執行者，即屬之；而所謂取得執行名義，不以經判
    決確定者為限，且於他人取得執行名義後，確有毀壞、處分
    或隱匿其財產之行為，即足以成立犯罪；又假執行之裁判，
    依強制執行法第四條第一項第二款之規定得為強制執行執行
    名義。
  (二)核被告所為係犯刑法第三百五十六條毀損債權及同法第二百
    十四條使公務員登載不實罪。證人隨志芳就所犯損害債權罪
    部分，雖不具有「債務人」之身分，惟其既與被告共同實施
    該部分犯行，依刑法第三十一條第一項之規定，自仍以共犯
    論而成立該罪。被告甲○○就前開毀損債權及使公務員登載
    不實之犯行，與隨志芳有犯意之聯絡及行為之分擔，為共同
    正犯。被告利用不知情之成年代書（原審漏載，補充之）葉
    承翰向臺北縣汐止地政事務所辦理所有權移轉登記，為間接
    正犯。被告以一行為，同時觸犯上開二罪名，為想像競合犯
    ，應依刑法第五十五條之規定，從一重之使公務員登載不實
    罪處斷。被告使公務員登載不實之犯行，雖未據檢察官提起
    公訴，惟與已前揭起訴論罪之毀損債權部分，有想像競合之
    一罪關係，本院自應併予審理。
四、原審以被告罪證明確，適用刑事訴訟法第二百九十九條第一
    項前段，刑法第二十八條、第二百十四條、第三百五十六條
    、第五十五條、第四十一條第一項前段，刑法施行法第一條
    之一，中華民國九十六年罪犯減刑條例第二條第一項第三款
    、第七條等規定，並審酌被告被告有多次前案紀錄，其中多
    係因與告訴人間紛爭涉訟，有卷附本院被告前案紀錄表為憑
    ，既經判決給付賠償額，竟無視司法公正判決結果，意圖以
    假買賣方式脫產，毀損告訴人債權之犯罪動機、手段、目的
    ，及其犯後矯飾犯行，犯罪後態度不佳等一切情狀，量處被
    告有期徒刑五月，並諭知易科罰金之折算標準；復敘明被告
    犯罪時間於九十六年四月二十四日以前，合於中華民國九十
    六年罪犯減刑條例之減刑條件，應依該條例第二條第一項第
    三款規定，減其宣告刑二分之一為有期徒刑二月又十五日，
    並諭知易科罰金之標準。經核其認事用法均無不當或違法，
    量刑亦屬妥適。被告上訴仍執陳詞，否認犯罪，為無理由，
    應予駁回；檢察官依告訴人之請求以被告僅量處有期徒刑五
    月，刑罰實屬過輕等語提起上訴。惟按量刑之輕重，係屬事
    實審法院得依職權自由裁量之事項，苟已斟酌刑法第五十七
    條各款所列情狀，而未逾越法定刑度，不得遽指為違法（最
    高法院九十五年台上字第七二一四號判決參照）。經查原判
    決既已審酌上開各情等一切情狀，依職權而為刑罰之量定，
    經核尚無違法或顯然失當之情形，是檢察官上訴指摘原審法
    院量刑過輕，為無理由，亦應駁回上訴。
據上論斷，應依刑事訴訟法第三百六十八條，判決如主文。
本案經檢察官李良忠到庭執行職務。
中    華    民    國     97    年    6    月    30    日
                  刑事第十八庭審判長法  官  吳鴻章
                                    法  官  周政達
                                    法  官  段景榕
以上正本證明與原本無異。
不得上訴。
                                    書記官  陳靜姿
中    華    民    國     97    年    6    月    30    日
附錄：本案論罪科刑法條全文
中華民國刑法第214條
明知為不實之事項，而使公務員登載於職務上所掌之公文書，足
以生損害於公眾或他人者，處3 年以下有期徒刑、拘役或5 百元
以下罰金。
中華民國刑法第356條
債務人於將受強制執行之際，意圖損害債權人之債權，而毀壞、
處分或隱匿其財產者，處2 年以下有期徒刑、拘役或5 百元以下
罰金。


司法院資訊處製作；財團法人民間司法改革基金會備份。
